最高法院民事判決　　　　　　　　　　　　　　　　八十八年度台上字第二七七號
　　上　訴　人　任遠實業股份有限公司
　　法定代理人　李學基
　　被 上訴 人　甲○○
　　訴訟代理人　黃虹霞律師
右當事人間請求返還價金事件，上訴人對於中華民國八十六年十二月二日台灣高等法
院第二審判決（八十六年度重上字第二二八號），提起上訴，本院判決如左：
    主  文
上訴駁回。
第三審訴訟費用由上訴人負擔。
    理  由
本件被上訴人主張：伊於民國七十八年四月十八日與上訴人訂立預定房屋及土地買賣
契約，以總價款新台幣（下同）六千二百六十六萬元購買坐落台北市○○區○○段三
小段第一九－二、二三－一、二四－一、二七、二八、三○－一地號土地內被上訴人
所興建之「台北紐約金融中心」十二樓編號Ａ戶房屋一戶及地下Ｂ２樓編號第二九、
三○、三一號之車位三個。伊已依約分期給付至第六十四期價款合計二千四百八十五
萬元，嗣兩造因履行契約問題發生爭執涉訟，於八十三年七月十五日成立訴訟上和解
，伊承諾於八十三年十月八日前給付上訴人三千八百六十萬元。然因伊未依和解書履
行，上訴人乃定期催告後，於八十五年一月三十日解除上開買賣契約，買賣契約既經
解除，上訴人自應將所受領之價金及利息返還等情，爰依民法第二百五十九條第一、
二款規定，求為命上訴人給付一千八百五十八萬四千元（先就二千四百八十五萬元中
請求一千八百五十八萬四千元，餘六百二十六萬六千元部分之請求權保留）及自八十
一年八月一日起至清償日止按年息百分之五計算之利息之判決（第一審判命上訴人給
付被上訴人六百零五萬二千元本息，駁回被上訴人其餘之請求。上訴人對第一審判決
敗訴部分，未據聲明不服。被上訴人對第一審敗訴判決部分提起上訴二審，原審判命
上訴人應再給付被上訴人六百二十六萬六千元本息，並駁回被上訴人其餘之上訴，被
上訴人對原審敗訴部分，未據聲明不服，已告確定）。
上訴人則以：兩造間於八十三年七月八日達成訴訟上和解後，被上訴人以財務困難為
由，請求伊允以分期延緩清償，兩造遂於八十四年二月十六日再簽訂協議書，約定被
上訴人應給付伊三千六百八十萬元，其中三千六百萬元以銀行貸款支付，但須於八十
四年二月二十五日前完成銀行對保手續，另八十萬元則須於八十六年三月一日前以現
金給付，若有一方違背協議書之協定，該協議書即作廢，雙方應依第一審八十三年度
重訴字第一九二號和解筆錄履行。嗣被上訴人仍未依協議書履行，伊乃解除兩造間之
房地買賣契約，並依該契約書第九條第二項及第五條違約處理辦法之約定，沒收被上
訴人已繳之價金二千四百八十五萬元。又因被上訴人違約致伊受有(1)建物價值折舊及
跌價之損害一千七百一十九萬三千一百四十七元。(2)已支出之仲介佣金損害二百五十
萬元。(3)自八十一年九月一日交屋起至八十五年二月二十九日止未能取得之尾款三千
七百八十一萬元，以一年定存利率百分之七計算，三年六個月共損失利息九百二十六
萬三千七百四十五元。(4)自交屋起至解約之日止三年六月，代繳大樓管理費七十九萬
四千四百六十二元、房屋稅二十二萬一千五百二十六元、地價稅十一萬三千零四十七
元。(5)增加土地增值稅二百零八萬五千五百八十七元。(6)因被上訴人違約不履行，委
託李永然律師提起請求價款之訴，所支出之訴訟費用、律師費各三十九萬五千元及九
萬四千六百元。(7)系爭房屋再行出售時，應再支出二百萬元以上仲介費。總計高達三
千四百六十六萬一千一百一十四元，伊以此損害金抵償被上訴人得請求返還之價款，
則抵銷後被上訴人亦無任何金額可得請求等語，資為抗辯。
原審依審理之結果，以：被上訴人主張之前揭事實，業據其提出房屋買賣契約書、土
地買賣契約書、台北一支郵局第八○二號存證信函、台灣台北地方法院八十三年度重
訴字第一九二號和解筆錄等影本為證。而兩造訂立契約之後，被上訴人至八十一年七
月三十一日止，已給付上訴人二千四百八十五萬元。因被上訴人逾買賣契約之繳款期
限，上訴人訴請給付價金，嗣成立訴訟上和解。惟被上訴人又未依和解筆錄給付買賣
價金，經上訴人限期催告，被上訴人仍未於限期內給付尾款，已由上訴人於八十六年
一月三十日解除契約，為兩造所不爭執，堪信為真實。查被上訴人主張於契約解除後
，依民法第二百五十九條第二款規定，請求上訴人返還所收價金及自受領價金之日起
加給法定遲延利息，上訴人則以因被上訴人不履行依限交付價款之義務，已依兩造所
簽訂之房地買賣契約書第九條第二項及第五條違約處理辦法之約定，沒收被上訴人所
繳之價金。是本件兩造間之爭點在於上訴人將被上訴人已繳之買賣價款二千四百八十
五萬元全數充作違約金是否過高﹖按當事人得約定債務人不履行債務時，應支付違約
金。違約金，除當事人另有訂定外，視為因不履行而生損害之賠償總額。又債務已為
一部履行者，法院得比照債權人因一部履行所受之利益，減少違約金。又約定之違約
金額過高者，法院得減至相當之數額。民法第二百五十條第一項、第二項前段、第二
百五十一條、第二百五十二條分別定有明文。惟是否相當仍須依一般客觀事實、社會
經濟狀況及當事人所受損害之情形，以為酌定標準。又約定之違約金是否過高，應就
債務人若能如期履行時，債權人可得享之一切利益為衡量核減之標準（最高法院四十
九年台上字第八○七號、五十年台上字第一九號判例參照）。經查本件上訴人雖辯稱
因被上訴人違約，致伊受有如前所述因房地產跌價、委託代銷系爭房屋佣金、代繳大
樓管理費、房屋稅、地價稅、增加土地增值稅、未能如期取得系爭房屋尾款之利息損
失、訴請給付價金所支出訴訟費用、律師費，及如再委託仲介公司出售系爭房屋之仲
介費等，總計高達三千四百六十六萬一千一百十四元之損害，亦得以此損害金額抵償
被上訴人請求返還之價款云云。然查有關房地產價值之高低及漲跌，除關係房地所在
位置、發展潛力、使用區分、建材、環境等因素外，另買賣雙方個人主觀因素、社會
經濟發展、市場需求之多寡、景氣榮枯，甚至政治環境及風氣均對房地產之價值影響
甚大。而有關不動產鑑價公司之報告僅能反應鑑價人個人及鑑價當時之預期市價而已
，實則房地產於尚未重行賣出前，究有無損失，或是否發生損失均不得而知。上訴人
逕以鑑價公司之報告，認重行出售系爭房地將遭受一千七百十九萬三千一百四十七元
損失，尚嫌擅斷。且按土地公告現值之調升，為社會經濟發展之結果，並非出於本件
上訴人或被上訴人之加工，房價價格之漲昇，除有關房屋等建物提列之折舊外，亦應
與土地價格相同，與被上訴人是否按時履約並無直接關係。又系爭房地因被上訴人未
付款受領交屋，致土地增值稅較原訂約時上漲二百零八萬五千五百八十七元，然土地
增值稅原即為國家應徵收之稅收，在房地買賣契約中亦規定由賣方負擔者，同時土地
增值稅立法意旨本即要實現漲價歸公土地政策，於房地買賣之交易除扣除出賣人之成
本外，土地增值稅本亦應在賣方之估計及成本中，尚難認土地增值稅係屬賣方之損失
。再按房屋稅及地價稅亦同為房地所有權人依法應繳納之稅捐，本件上訴人既未將系
爭房地移轉交付被上訴人占有、使用收益，仍為上訴人占有管領中，則前開公法上稅
捐自應由所有權人即上訴人負擔，尚與被上訴人未履行本件系爭房屋給付價款義務無
關，被上訴人既未曾占用居住系爭房屋，則系爭房屋所生之管理費用，亦不應由被上
訴人負擔。上訴人另稱已支出之仲介佣金二百五十萬元暨如另行委託仲介公司再出售
之二百萬元以上仲介費，然為被上訴人所否認，上訴人亦未舉證以實其說，且所謂將
來另行委託仲介公司出售部分，非為已實現之實害，故此二項合計四百五十萬元之損
害顯然無據。此外，關於委任李永然律師之律師費等亦非必要支出，亦非屬應由被上
訴人負擔之損失，則上訴人主張以上開所受損失與被上訴人請求返還價金予以抵銷一
節，委無足採。綜上所述，經審酌本件被上訴人已繳交房地價款二千四百八十五萬元
，達系爭房地總價款百分之三九點六六，被上訴人支付價金之義務業已履行近四成。
上訴人至少因此享有現金利息之收入。系爭房地始終在上訴人管領中，被上訴人從未
占有、使用，亦未獲有利益。被上訴人如若按期給付價款，上訴人則得享有至少現金
利息收入。兩造於八十三年成立訴訟上和解，被上訴人未能依和解條件履行，嗣更未
依八十四年間協議繳款，疏失之責在被上訴人，而上訴人亦於當時和解條件及嗣後協
議中放棄部分期限及利息之利益。及本件房地總價高達六千二百六十六萬元，如依內
政部製作中華民國新齊家促進會發行之預售屋買賣契約範本第二十二條第二項記載違
約之處罰為房地總價款百分之二十計算即高達一千二百五十三萬二千元，顯屬過高，
對被上訴人亦屬過苛等情，認本件被上訴人違約，上訴人得沒收之違約金以系爭房地
買賣契約總價款之百分之十即六百二十六萬六千元為適當。是本件被上訴人之請求於
扣除上開得沒收之違約金後，其餘一千二百三十一萬八千元（被上訴人請求一千八百
五十八萬四千元減去上訴人得沒收之違約金六百二十六萬六千元）及自八十一年八月
一日起之法定遲延利息（本院按，依系爭房地買賣契約所載，上訴人最後一次受領被
上訴人繳納價款日期為八十一年七月三十一日），自屬正當，應予准許。除第一審已
判命上訴人給付被上訴人六百零五萬二千元本息外，上訴人應再給付被上訴人六百二
十六萬六千元本息。爰將第一審所為被上訴人關於上開應再給付部分之敗訴判決廢棄
改判，經核於法並無違背。按民法第二百五十二條關於違約金過高酌減之規定，不論
為懲罰性之違約金或損害賠償預定之違約金均有其適用，故原審對於本件違約金究為
何種性質雖未予以說明，惟對於原審依民法第二百五十二條規定，本於職權為酌減違
約金之結果並無影響。又被上訴人所請求返還者為已付價金之本息，並非請求返還已
付之違約金，上訴人謂被上訴人請求已依約所清償之違約金，法院無核減之權云云，
不無誤會。上訴論旨，徒執上開情詞，並就原審取捨證據、認定事實及核減違約金之
職權行使，指摘原判決關於其敗訴部分為不當，求予廢棄，非有理由。
據上論結，本件上訴為無理由，依民事訴訟法第四百八十一條、第四百四十九條第一
項、第七十八條，判決如主文。
中      華      民      國    八十八    年      二      月      五      日
                              最高法院民事第二庭
                                  審判長法官  曾  桂  香
                                        法官  劉  延  村
                                        法官  徐  璧  湖
                                        法官  劉  福  聲
                                        法官  黃  秀  得
      右正本證明與原本無異
                                              書  記  官
中      華      民      國    八十八    年      三      月      一      日
